【裁判字號】    95,重訴,111
【裁判日期】    950822
【裁判案由】    債務人異議之訴等
【裁判全文】
臺灣高雄地方法院民事判決            95年度重訴字第111號
 原      告  樺園營造股份有限公司
 法定代理人  乙○○
 代  理  人  楊昌禧律師
             梁育誠律師
 被      告  台灣土地銀行股份有限公司
 法定代理人  甲○○
 訴訟代理人  孫守濂律師
             李慶榮律師
上列當事人間債務人異議之訴等事件，本院於民國95年8月4日
言詞辯論終結，判決如下：
      主      文
原告之訴駁回。
訴訟費用由原告負擔。
      事實及理由
一、原告起訴原以本票債權因請求權罹於時效而消滅為由，而請
    求被告不得以本院83年3 月22日86年執字第2496號債權憑證
     (即83 年票字第4045號本票裁定)對 原告聲請強制執行；
     及本院94年執字第65754 號強制執行事件之執行程序應予
     撤銷；其後追加被告依兩造委任契約第1 條第1 項規定及
     民法第535 條規定，不得向原告請求給付履約保證金，故
     被告對原告之本票債權不成立，原告自得於執行程序終結
     前提起異議之訴；雖屬訴訟標的之法律關係之追加，惟因
     請求之基礎事實同一，合於民事訴訟法第255 條第1 項第2
     款規定，爰准許之，先為明。
二、原告主張：其於81年5 月19日向高雄市政府工務局新建工程
    處 (下稱市府新工處)承 攬高雄市多目標使停車場新建工程
    ，依約應繳交履約保證金新台幣 (下同）70,230,000元，原
    告委任被告為履約保證金之保證人，由被告所屬苓雅分司與
    原告於81年5 月28日共同出具履約保證金保證書予市府新工
    處，原告則簽發面額70,230,000元未載到期日之本票 (下稱
    系爭本票)交 付予被告，原告均依約履行契約，詎市府新工
    處違法解除工程契約，要求被告給付履約保證金70,230,000
    元，原告曾要求被告暫緩撥付，惟被告仍於83年4 月18日將
    履約保證金70,230,000元交付市府新工處，並將原告於簽訂
    委任契約時所交付未填載到期日之系爭本票，填載到期日83
    年4 月18日，持以聲請本院核發83年票字第4045號本票裁定
    ，並於86年2 月4 日聲請強制執行，因無財產而發給債權憑
    證，被告再於89年6 月22日以上開債權憑證聲請強制執行，
    已逾3 年時效，顯有不當，被告又於94年12月7 日以上開債
    權憑證聲請強制執行，原告自得於執行程序終結前，提起異
    議之訴；另因原告未違反工程契約約定，被告不得撥付履約
    保證金予市府新工處，依兩造委任契約第1 條第1 項之約定
    ，被告不得向原告請求返還履行約保證金，且被告所為違反
    民法第535 條受任人應盡之善良管理人注意義務，被告對原
    告公司之本票債權不存在，且兩造為直接當事人，原告自得
    於執行程序終結前提起異議之訴；又兩造與市府新工處所訂
    履約保證金保證書第2 條約定違反民法第222 條、第247 條
    之1 第1 、3 、4 款規定，依其情形顯失公平，應為無效，
    被告不得以之抗辯履約保證金保證書具獨立性與無因性。並
    聲明：(一)被告不得依本院83年3 月22日86年執字第2496號債
    權憑證 (即本院83年票字第4045號民事本票裁定)， 對原告
    聲請強制執行。(二)本院94年執字第65754 號清償票款強制執
    行程序應予撤銷。
三、被告則以：被告係擔任原告承攬市府新工處工程之履約保證
    金保證書之保證人，而由原告與其法代理人乙○○、王進東
    、吳克昇等4 人共同簽發83年4 月18日之本票交被告，作為
    被告對原告請求返還墊付保證金之用，其後市府新工處以原
    告違約解除工程契約，被告依市府新工處要求於83年4 月18
    日墊付70,230,000元履約保證金，而依履約保證金保證書第
    2 條之約定，被告就原告是否確有違約不履行之事實，並無
    爭執之餘地，被告於代墊後自得依民法第749 條規定及兩造
    契約約定請求原告返還，被告並在83年4 月22日聲請假扣押
    原告對市府新工處之工程款債權，被告既已開始執行行為，
    依民法第129 條第2 項第5 款規定，被告之票款請求權應已
    中斷時效，並未罹於時效而消滅；又原告於93年4 月13日提
    出陳情書，陳明知悉假扣押之原因，承認代墊之保證金於扣
    除行使抵銷權後不足之55,922,828元，同意返還，應認為有
    拋棄時效利益之默示意思表示。並聲明：原告之訴駁回。
四、兩造不爭執事項：
  (一)被告因原告承攬工務局新建工程處興建多目標使用停車場工
    程事件，擔任原告之保證人，於81年5 月28日出具履約保證
    金保證書予市府新工局。
  (二)其後因市府新工局主張原告違約而解除承攬契約，並要求被
    告交付履約保證金，被告因而於83年4 月18日將上開履約保
    證金交付予市府新工局；被告在83年4 月22日以原告應返還
    上開履約保證金為由，聲請本院83年執全字第573 號執行事
    件假扣押原告之房地及工程款債權。
  (三)市府新工局在82年12月8 日以原告違約而解除上開工程承攬
    契約，原告即訴請市府新工局給付工程款，兩造最後經於高
    雄高分院91年度重上更(二)字第2 號為訴訟上和解，市府新工
    局願給付工程尾款，並載明就上開履約保證金70,230,000元
    部份，由兩造另行協商；其後市府新工局已將上開款項及包
    括和解日前5 年按年息5 ％計算之法定利息17,557,500元，
    合計87,787,500元返還原告。
  (四)被告以83年度票字第4045號本票裁定為執行名義，於86年2月
    4 日聲請強制執行，因無財產而於86年3 月22日核發債權憑
    證，被告在86年3 月28日收受，其後被告再於89年6 月22日
    以上開債權憑證聲請94年度執字第65754 號強制執行中。
五、兩造爭執事項：
  (一)被告本票債權之請求權是否已超過3 年而罹於時效？原告有
    無拋棄時效利益？
  (二)原告以被告執有上開83年度票字第4045號本票裁定即由原告
    於81年5 月28日共同簽發面額70,230,000元之本票債權已不
    成立為由，原告自得提起債務人異議之訴，有無理由？
  (三)原告主張被告不得依86年3月22日86年執字第2496號債權憑
    證（本院83年度票字第4045號本票裁定），對原告聲請強制
    執行；及請求撤銷本院94年度執字第65754 號執行事件之強
    制執行程序，有無理由？
六、就兩造爭執事項，本院判斷意見如下：
  (一)被告本票債權之請求權是否已超過3 年而罹於時效？原告有
    無拋棄時效利益？
  (1)票據上權利對本票發票人，自到期日起算因3 年間不行使而
    消滅，票據法第22條第1 項定有明文；而開始執行行為為與
    起訴有同一效力之消滅時效中斷之事由，及時效中斷者，自
    中斷之事由終止時，重行起算，亦為民法第129 條第2 項第
    5 款、第137 條第1 項分別明定；系爭本票之發票日為81年
    5 月28日、到期日為83年4 月18日，有83年全字第809 號卷
    內本票可參，被告於86年2 月4 日聲請強制執行，尚未罹於
    時效，依上開說明，於民事執行處在86年3 月22日發給債權
    憑證時時效應重行起算，而本票執票人依票據法第123 條規
    定，聲請法院裁定許可對發票人強制執行，係屬非訟事件，
    此項裁定並無確定實體上法律關係存否之實質確定力，自非
    與確定判決有同一效力之執行名義，執票人之請求權時效期
    間，並不能因取得法院許可強制執行之裁定而延長為5 年，
    是被告再以同一執行名義於89年6 月22日聲請強制執行時 (
    有本89年執字第21712 號卷內收文章可參)， 應認已罹於3
    年之請求權時效，應可認定。
  (2)惟假扣押及假處分裁判之執行，雖僅係保全性質，但可認為
    權利人已有行使權利之明確表示，故消滅時效因開始此等執
    行行為而中斷。查被告於83年4 月22日已就上開履約保證金
    代墊之債權聲請實施假扣押，而被告之假扣押聲請狀亦陳明
    原告與乙○○、王進東、吳克昇為共同發票人而簽發系爭本
    票，並提出本票影本為憑，業經本院調閱83年全字第809 號
    卷可佐，應認被告已併就系爭本票債權為行使權利之表示，
    而上開假扣押迄仍查封執行中，依上開說明，被告之本票債
    權之請求權時效已因上開假扣押執行行為而中斷，並未因罹
    於時效而消滅。
  (3)被告就系爭本票之請求權未罹於時效既如上述，則被告以原
    告曾在93年4 月13日向被告提出陳情書，陳明知悉聲請假扣
    押之原因，縱有超過時效之事實，應認係於時效完成後為承
    認並同意返還，顯有拋棄時效利益之默示意思表示等抗辯，
    即無再為審酌之必要，附此明。
  (二)原告以被告執有上開83年度票字第4045號本票裁定即由原告
    於81年5 月28日共同簽發面額70,230,000元之本票債權已不
    成立為由，原告自得提起債務人異議之訴，有無理由？
  (1)查兩造所定委任保證契約約定保證範圍以保證立約人即原告
    履行與市府新工處所訂工程契約應負義務為限，保證總額以
    新臺幣70,230,000元為限，但得分批辦理之，其分批保證之
    金額、期限及內容以被告所簽發之保證文件為準；兩造並共
    同出具交付定作人市府新工處之履約保證金保證書第二項則
    約定「本履約保證金屬於懲罰性質之違約金，非損害賠償總
    額預定之性質，承包商與定作人簽訂上項工程契約後，定作
    人認定承包商未依工程契約書之規定履行契約時，一經定作
    人書面通知本行後，當即撥付前項保證金總額，絕不推諉拖
    延。定作人得自行處理該款，無需經過任何法律或行政程序
    ，本行亦絕不提出任何異議，並放棄民法第七四五條所規定
    之先訴抗辯權。」，是兩造共同出具之履約保證金保證書既
    明白約定係以定作人認定承包商是否未依工程契約書之約定
    為履行，一經定作人書面通知，被告即應撥付保證金，而無
    需經過任何法律或行政程序，被告絕不提出任何異議，則依
    兩造與市府新工處之契約約定，於市府新工處通知原告有違
    約情事並要求被告依約給付履約保證金時，被告本有依約給
    付履約保證金之義務，並無實體審查市府新工處之認定樺園
    公司違反工程契約約定是否有理由之餘地，是被告於83年4
    月18日依市府新工處之要求而墊付70,230,000元履約保證金
    ，應認合於契約之約定，並無疑義。
  (2)原告雖以其曾函請被告暫緩撥付履約保證金予市府新工處，
    被告違反其指示，未依民法第752 條規定為抗辯，違反兩造
    委任契約之約定及民法受任人應盡善良管理人之注意義務，
    應自負其責，不得請求原告返還等語。然查工程履約保證金
    保證書之性質並非民法上保證債務之性質，而係基於當事人
    之特別約定代負履約保證責任及賠償之性質，依兩造共同出
    具之履約保證金保證書上開約定內容以觀，足見本件履約保
    證金係原告於訂約時即應繳交予市府新工處者，僅得以經許
    可之保證人出具之履約保證金保證書代之，提出履約保證金
    保證書之主要目的在於代替付款而非擔保工程依約履行，故
    被告所出具之履約保證金保證書實為代原告支付履約保證金
    之承諾，其性質乃屬承攬人應繳交定作人履約保證金之替代
    ，而係以擔保該履約保證金之交付的目的，與民法上之具從
    屬性之保證契約並不相同，履約保證金保證契約具有獨立性
    ，不以主債務之發生為必要，並非民法第739 條之保證契約
    ，被告自無從依民法第752 條之規定對市府新工處抗辯，原
    告此部分主張並無理由。
  (3)被告依與原告共同出具之履約保證金保證書之約定，確有於
    受市府新工處通知時即給付履約保證金之義務已如前述，而
    原告為一有能力承攬總金額高達數億元重大工程之營造公司
     (本件工程參)， 被告則為公立銀行，兩者均非無任何資力
    之經濟上弱者，如認市府新工處所定契約為定型化契約，豈
    有無任何反對意見而自願出具履約保證金保證書之理，況兩
    造既均非經濟上弱者，市府新工處則為政府機關，應認係立
    於平等位階而訂立本件契約，亦不能認為屬定型化契約，所
    訂契約內容亦無因違反民法第222 條規定，而應依同法71條
    規定視為無效之可能；又原告並非一般通常之消費者，理應
    熟悉契約之簽訂，就契約具有磋商及要求修改之能力，而委
    任保證契約書及履約保證金保證書之約定，並無免除市府新
    工處責任，或加重原告之責任及對其有何重大不利益，且原
    告等人該約定條款加重其責任及對其有重大不利益亦未舉證
    以實其說，所為關於依民法第247 條之1 規定，抗辯上開約
    定應屬無效之詞，顯非有據，不足採信。
  (4)是被告於代墊履約保證金後，持原告等人共同簽發之系爭本
    票聲請本票裁定准許強制執行，並無不當，本票債權並非不
    成立，被告以原告執有上開83年度票字第4045號本票裁定 (
    即被告於81年5 月28日共同簽發面額70,230,000元之本票)
    債權已不成立為由，原告自得提起債務人異議之訴之主張，
    並無理由。
  (三)原告主張被告不得依86年3月22日86年執字第2496號債權憑
    證（即本院83年度票字第4045號本票裁定），對原告聲請強
    制執行；及請求撤銷本院94年度執字第65754 號執行事件之
    執行程序，有無理由？
    綜上所述，被告以86年3 月22日86年執字第2496號債權憑證
    （即本院83年度票字第4045號本票裁定），對原告聲請強制
    執行，並無不合，原告之主張為無理由。
七、綜上所述，被告所執以聲請94年執字第65754 號強制執行之
    執行名義 (86年3 月22日86年執字第2496號執行名義，本院
    83年度票字第4045號本票裁定），並未因請求權罹於時效而
    消滅，且本票債權並非不成立，原告主張被告不得依本院83
    年3 月22日86年執字第2496號債權憑證 (即本院83年票字第
    4045號民事本票裁定)， 對原告聲請強制執行及請求撤銷本
    院94年執字第65754 號清償票款強制執行程序，均無理由，
    應予駁回。
八、本件因事證已明，兩造其餘主張及攻擊防禦方法，對判決結
    果不生影響，無庸一一審酌，併此敘明。
九、據上論結：本件原告之訴為無理由，爰依民事訴訟法第78條
    ，判決如主文。
中    華    民    國    95    年    8     月    22    日
                  民事第一庭    法  官  林玉心
正本係照原本作成。
如不服本判決，應於送達後20日內，向本院提出上訴狀並表明上
訴理由，如於本判決先事後送達前提起上訴者，應於判決送達後
10日日補提上訴理由書（須附繕本）。
中    華    民    國    95    年    8     月    22    日
                                書記官  吳韻芳


司法院資訊處製作；財團法人民間司法改革基金會備份。
